【裁判字號】    89,易,1711
【裁判日期】    890919
【裁判案由】    詐欺
【裁判全文】
臺灣高雄地方法院刑事判決                        八十九年度易字第一七一一號
    公  訴  人  臺灣高雄地方法院檢察署檢察官
    被      告  丙○○
    被      告  甲○○
右列被告因詐欺案件，經檢察官提起公訴 (八十八年度偵字第九四七四號），本院判
決如左：
    主  文
丙○○、甲○○均無罪。
    理  由
一、公訴意旨略以：丙○○係達盈興營造股份有限公司（下稱達盈興公司）負責人，
    甲○○為合夥人。民國八十八年四月間台灣鐵路管理局高雄工務段辦理「高雄站
    第二、三、四月台雨棚屋面換修工程」（工程編號六ＫＣＸ二○○八六）發包，
    丙○○為取得是項工程，竟以新台幣（下同）六百四十七萬元之低價搶標（該工
    程之核定底價為一千一百十四萬六千六百六十六元）而得標，並將該工程交由甲
    ○○施作。其二人均明知依該工程施工預算明細表及施工補充說明第三項第七款
    規定，得標廠商需使用七一三五平方公尺，厚度零點八公分，不助燃、不續燃Ｃ
    ＮＳ八五三二（應為ＣＮＳ六五三二）耐燃三級以上之「碳酸鈣板」作為月台天
    花板隔熱層。然因本項工程係低價搶標，其二人為降低施工成本，竟共同生為自
    己不法所有之意圖，以每平方公尺七十一元向啟盟工業股份有限公司（下稱啟盟
    公司）購進不適於ＣＮＳ六五三二測試之「聚乙烯發泡板」以取代「碳酸鈣板」
    作為月台天花板隔熱材（碳酸鈣板市價，每平方公尺約為三百元至三百五十元不
    等），並為取信台灣鐵路管理局高雄工務段，竟利用不知情之國立中山大學材料
    科學研究所以「聚乙烯泡沬塑膠隔熱材料」為測試對象，卻出具以碳酸鈣板為名
    之「碳酸鈣板材料測試報告書」來矇混，致台灣鐵路管理局高雄工務段不察誤以
    為其二人所使用之材料確為碳酸鈣板，因而陷於錯誤而同意使用，進而予以驗收
    通過，核發全部之工程款，嗣經檢舉，始知受騙，因認被告二人共同涉有連續詐
    欺取財之犯嫌。
二、按犯罪事實應依證據認定之，無證據不得推定其犯罪事實。又不能證明被告犯罪
    者，應諭知無罪之判決，刑事訴訟法第一百五十四條、第三百零一條第一項分別
    定有明文。又事實之認定，應憑證據，如未能發現相當證據，或證據不足以證明
    ，自不能以推測或擬制之方法，為裁判基礎（最高法院四十年台上字第八六號判
    例參照）。另按認定犯罪事實，所憑之證據，雖不以直接證據為限，間接證據亦
    包括在內，然無論直接或間接證據，其為訴訟上之證明，須於通常一般之人均不
    致於有所懷疑，而得確信其為真實之程度者，始得據之為有罪之認定，倘其證明
    尚未達到此一程度，而有合理性懷疑之存在時，即無從為有罪之認定，此亦有最
    高法院七十六年台上字第四九八六號判例可資參照。又刑法第三百三十九條第一
    項詐欺罪之成立，以意圖為自己或第三人不法之所有，以詐術使人將本人或第三
    人之物交付為要件，若行為人所用方法，不能認為詐術，亦不致使人陷於錯誤，
    則不得遽以該罪相繩（最高法院四十六年臺上字第二六０號判例參照）。另當事
    人約定一方為他方完成一定之工作，他方於工作完成給付報酬，純屬民事上之承
    攬行為，縱認有偷工減料，或使用次等建材，不具備約定之品質與規格，亦僅為
    不適於約定使用之瑕疵，應依民法第四百九十三條之規定，由定作人定相當期限
    ，請求承攬人修補之，如承攬人不於相當期限修補時，定作人得自行修補，再向
    承攬人請修償還修補必要之費用，並得依民法第四百九十五條之規定，請求損害
    賠償。
三、公訴人認被告丙○○、甲○○二人共同涉有刑法第三百三十九條第一項之詐欺罪
    嫌，其理由無非以依施工補充說明所載，其天花板隔熱層需用「碳酸鈣板」，惟
    被告二人並未使用碳酸鈣板，而係使用聚乙烯發泡板，亦經證人乙○○、謝金進
    證述明確，及被告以利用國立中山大學材料科學研究所所出具之測試報告書來矇
    混台灣鐵路管理局高雄工務段致其陷於錯誤，而被告丙○○自承投標時未考慮夜
    間施工及困難度，比次低標低一百三十多萬元，更可知被告係低價搶標後為降低
    成本，而使用低價之不同材質之天花板隔熱層來矇混，為其論據。
四、訊據被告丙○○、甲○○二人坦承由丙○○以六百四十七萬元之價格標得上開工
    程，並將該工程交由甲○○施作，且甲○○為確認購自啟盟公司預定作為月台天
    花板隔熱材料之『聚乙烯發泡板』，亦能符合工程施工厚度零點八公分，不助燃
    、不續燃ＣＮＳ八五三二（應為ＣＮＳ六五三二）耐燃三級以上等要求，委託國
    立中山大學材料科學研究所以上開聚乙烯發泡板為測試對象，然因其與台灣鐵路
    管理局高雄工務段之工程合同中對於天花板隔熱材料使用碳酸鈣板之名稱，因此
    要求國立中山大學材料科學研究所出具以碳酸鈣板為名之『碳酸鈣板材料測試報
    告書』等事實不諱，惟二人均否認有任何詐欺犯行，被告二人均辯稱：甲○○所
    使用之材料品質經國立中山大學材料科學研究所測試合格，均已符合施工補充說
    明我載之約定，其品質均無差異，而碳酸鈣板僅係一種學名，伊所使用之材料亦
    經台灣鐵路管理局高雄工務段認定合格才使用等語。被告羅賢聰則另辯稱：伊與
    甲○○並無合夥關係，係伊標得上開工程後，將月台天花板等部分工程交由甲○
    ○承包，並約明由甲○○負責材料採購及送驗事宜，且未參與甲○○委託國立中
    山大學材料科學研究所測試之過程等語。經查：依據被告丙○○代表達盈興公司
    與台灣鐵路管理局高雄工務段所成立之工程合同之施工補充說明第三項第七款規
    定：「碳酸鈣天花板用厚零點八公分、防水無毒性、不助燃、不續燃、密度每平
    方公分零點０六克以上、防水性ＣＭＳ八五三二︵應為ＣＮＳ六五三二︶、耐燃
    三級以上、含水率七﹪以下、熱傳導率三十﹪、氫酸鈉溶液表面無變化，以上材
    料應提出廠證明，由甲方（指台灣鐵路管理局高雄工務段）收執。」有其工程合
    同及施工補充說明各一份附卷足參。被告甲○○為符合契約要求，委託國立中山
    大學材料科學研究所以購自啟盟公司之聚乙烯發泡板為測試對象，測試該聚乙烯
    發泡板是否符合契約要求，經國立中山大學材料科學研究所前後二次之測試，並
    由該所出具測試報告書，被告丙○○、甲○○並將該報告書交付台灣鐵路管理局
    高雄工務段，由台灣鐵路管理局高雄工務段來判斷、決定是否採用，經台灣鐵路
    管理局高雄工務段於八十六年九月一日以八六高工施字第三六五九號函同意採用
    後，被告丙○○、甲○○始以上開聚乙烯發泡板進場施作，此有達盈興營造有限
    公司委託合作研究合約書、碳酸鈣板材質評估報告書、碳酸鈣板（八ｍｍ厚）吸
    水率測試報告書、台灣鐵路管理局高雄工務段函各一份附卷足稽。按台灣鐵路管
    理局高雄工務段為承攬契約之定作人，本可對於使用之材料為指示及對工作之進
    行為監督，本件被告雖提供測試報告書以證明其所使用材料之品質，然台灣鐵路
    管理局高雄工務段仍應自行判斷該材料是否符合要求、是否採用，且被告所提供
    之碳酸鈣板材質評估報告書亦明白指出「該測試材料與書面名稱的材料名稱略有
    出入‧‧‧，聚乙烯泡沫塑膠隔熱材料性質之測試‧‧‧」等語，台灣鐵路管理
    局高雄工務段仍決定採用，應認其係基於定作人之地位所為之決定。證人乙○○
    到庭結證稱：鑑定結果完全符合合約的規範，而碳酸鈣僅是個名詞，必須混合某
    些物質才能被使用，泡棉加上碳酸鈣發泡後才會那麼輕等語，足證被告二人亦係
    堅信其所使用之材料符合合約之規範始進行施工，是尚難以該報告書使用「碳酸
    鈣板」之用語，即認被告二人有施用詐術之行為，或以被告丙○○投標時比次低
    標低一百三十多萬元，來推斷被告二人有詐欺之行為。至被告二人所使用之材料
    聚乙烯發泡板實際上是否符合契約要求，台灣鐵路管理局高雄工務段可另為鑑定
    ，惟縱使證明該材料不符合合約要求，亦僅屬被告二人應否對定作人即台灣鐵路
    管理局高雄工務段負民事上瑕疵擔保責任之民事糾葛，尚難遽認被告二人有施用
    詐術，藉此詐取財物。另被告丙○○辯稱伊與甲○○並無合夥關係，伊標得上開
    工程後，將月台天花板等部分工程交由甲○○承包，並約明由甲○○負責材料採
    購及送驗事宜，且未參與甲○○委託國立中山大學材料科學研究所測試之過程部
    分，並提出伊與甲○○所訂立之切結書一份附卷，惟據上述說明，因本件實屬民
    事上瑕疵擔保責任之民事糾葛，是丙○○與甲○○有無合夥關係及丙○○有無參
    與材料採購及送驗事宜均與本件犯罪成立與否無涉。此外，本院亦查無其他積極
    之證據足資證明被告二人有公訴人所指之詐欺犯行，不能證明被告犯罪，自應為
    無罪之諭知。
據上論斷，應依刑事訴訟法第三百零一條第一項，判決如主文。
本案經檢察官劉玲興到庭執行職務。
中    華    民    國    八    十    九    年    九    月    十    九    日
                                  臺灣高雄地方法院刑事第六庭
                                      法  官    沈建興
右正本證明與原本無異。
如不服本判決，應於判決送達後十日內，向本院提出上訴狀。
                                      書記官    蔡琬玲
中    華    民    國      八十九      年      九      月      十九    日


司法院資訊處製作；財團法人民間司法改革基金會備份。
